【裁判字號】    99,簡上,47
【裁判日期】    990811
【裁判案由】    確認支票債權不存在
【裁判全文】
臺灣臺北地方法院民事判決              99年度簡上字第47號
上  訴  人  乙○○
訴訟代理人  蔡鴻斌律師
上  訴  人  甲○○
訴訟代理人  何邦超律師
上列當事人間請求確認支票債權不存在事件，兩造對於中華民國
98年12月11日本院臺北簡易庭88年度北簡字第11191 號第一審判
決，各自提起上訴，本院於99年7 月21日言詞辯論終結，判決如
下：
    主      文
兩造上訴均駁回。
第二審訴訟費用由兩造各自負擔。
    事實及理由
一、上訴人乙○○（下稱乙○○）起訴主張：伊與甲○○合作經
    營事業10餘年，並於民國71年2 月合資設立木豐建材股份有
    限公司（下稱木豐公司），由伊擔任董事長，甲○○任職總
    經理。嗣兩造於86年10月17日協議終止合作關係，並簽訂投
    資事務協議書（下稱系爭協議書），就投資木豐公司部分，
    依系爭協議書附件二約定，將甲○○名下股票作價新臺幣（
    下同）4,352 萬元轉讓予伊承受，自86年10月1 日起全歸伊
    所有、經營，並約定上述價款扣除股票抵付款64萬元，餘款
    由伊簽發面額共4,288 萬元之誠泰銀行西門分行支票9 紙予
    甲○○；至木豐公司應收未收款以8,000 萬元計，唯雙方應
    配合於18個月內收足，若有差異時多退少補平均分配之；未
    到期票據可能呆帳如有收回平均分配之；另客戶寶固建設股
    份有限公司（下稱寶固公司）大鵬等4 工地合約預計87年12
    月完成，計約8, 000萬元至1 億元，由雙方共同負責之，如
    有利益平均分配。伊已依約兌付前5 期價金支票計2,680 萬
    元，尚有票號DC0000000 （發票日為88年3 月31日、面額
    536 萬元、付款人為誠泰銀行西門分行，下稱系爭支票），
    及票號DC000000 0（發票日88年6 月30日、面額536 萬元）
    、DC0000000 （發票日88年9 月31日、面額536 萬元）支票
    共3 紙未兌付。詎甲○○拒不兌付其因給付山下段等投資案
    所簽發交付伊面額共5,250 萬元之本票4 紙，並將全部財產
    設定高額抵押權，伊唯恐日後追索困難，遂於88年3 月5 日
    以存證信函向甲○○主張系爭支票債權依下列順序為抵銷：
    (一)木豐公司對寶固公司之應收票據（貨款）債權513 萬7,71
    7 元、保留款債權936 萬3,300 元、督促程序費用1,000 元
    、執行費用11萬6,009 元，甲○○應給付上揭金額半數即73
    0 萬9,013 元予伊，再由伊將木豐公司上揭應收票據（貨款
    ）及保留款債權之半數移轉予甲○○。(二)寶固公司其中大鵬
    一村重建工程、文山區萬隆里專案國宅建築工程及兆如老人
    安養中心新建工程等3 工地（下稱系爭工地）共虧損393 萬
    8,338 元，甲○○應給付伊虧損半數即196 萬9,169 元。(三)
    依陳添旺會計師查核結果，系爭協議書簽訂時木豐公司應收
    未收款僅1 億905 萬1,335 元，迨88年6 月7 日止實際收回
    金額僅5, 920萬863 元，甲○○應給付該數額與8,000 萬元
    差額之半數即1,039 萬9,569 元。故甲○○對系爭支票債權
    已經抵銷而消滅，求為確認系爭支票債權不存在。
二、上訴人甲○○（下稱甲○○）則以：伊於86年10月24日將名
    下木豐公司股權悉數過戶予乙○○，乙○○自應兌付系爭支
    票；寶固公司對訴外人台北市政府國民住宅處、國立中正大
    學、內政部營建署尚有工程款債權存在，木豐公司未聲請強
    制執行，亦未提出寶固公司財產歸屬資料向執行法院查報，
    應不得主張木豐公司對寶固公司可能呆帳而為抵銷；又系爭
    工地之營業淨利應為1,712 萬1,337 元，扣除營業費用1,23
    9 萬1,393 元，尚有盈餘472 萬9,944 元，並非虧損，乙○
    ○自不得執此主張伊應分攤損失半數，而與系爭支票債權抵
    銷；另乙○○所委任陳添旺會計師製作之查核報告書未列退
    貨部分之存貨所在地及存貨處理情形，不足採信。縱認乙○
    ○對伊有上開債權存在，兩造間另有多件訴訟經法院判命乙
    ○○應給付伊款項，兩相抵充後，乙○○對伊亦無任何抵銷
    債權等語，資為抗辯。
三、原審判決確認系爭支票債權，超過339 萬831 元部分之票據
    債權不存在，並駁回乙○○其餘之訴。乙○○就其敗訴部分
    ，聲明不服，併上訴聲明：(一)原判決關於駁回後開第2 項部
    分廢棄；(二)上開廢棄部分，確認系爭支票債權除原審判決外
    ，其餘339 萬831 元部分之票據債權不存在。甲○○就原審
    判決確認系爭支票債權不存在部分，亦聲明不服，併上訴聲
    明：(一)原判決不利於甲○○部分廢棄；(二)上開廢棄部分，乙
    ○○在第一審之訴駁回。另兩造分別就對造之上訴，均答辯
    聲明：上訴駁回。
四、兩造不爭執事實：
  (一)兩造於86年10月17日簽訂系爭協議書，就投資木豐公司部分
    ，依系爭協議書附件二約定，將甲○○名下股票作價4,352
    萬元轉讓予乙○○承受，上述價款經扣抵64萬元，餘款由乙
    ○○簽發包括系爭支票在內面額共計4,288 萬元之誠泰銀行
    西門分行支票9 紙交付甲○○，乙○○已兌付前5 期價金支
    票計2,680 萬元，尚有系爭支票及票號DC0000000 （發票日
    88年6 月30日、面額536 萬元）、DC0000000 （發票日88年
    9 月31日、面額536萬元）支票共3 紙未兌付。
  (二)乙○○於88年3 月5 日以存證信函向甲○○為抵銷之意思表
    示。
    以上事實，為兩造所不爭執，且有系爭協議書、支票及存證
    信函為證（見原審卷(一)第65至75頁、第120 至123 頁、第
    151 至153 頁），堪信為真正。
五、乙○○主張依系爭協議書附件二對甲○○有寶固公司呆帳及
    保留款分攤債權、系爭工地損失分攤債權及應收未收款分攤
    債權，經抵銷後，系爭支票債權已經消滅而不存在，惟為甲
    ○○所否認，並以前揭情詞置辯，則本件爭點厥為：乙○○
    主張抵銷之債權是否存在？系爭支票債權是否已經抵銷而消
    滅？經查：
  (一)寶固公司呆帳及保留款部分：
  1.乙○○主張木豐公司對寶固公司有應收票據貨款債權513 萬
    7,717 元、保留款債權936 萬3,300 元，共計1,450 萬1,01
    7 元，另支出督促程序費用1,000 元、執行費用11萬6,009
    元等情，已據提出本院95年4 月10日北院錦95執公字第6577
    號債權憑證為證（見本院卷(四)第251 至252 頁），復為甲○
    ○所不爭執，固堪信為真。
  2.惟：附停止條件之法律行為，於條件成就時，發生效力，民
    法第99條第1 項定有明文。依系爭協議書附件二第2 項「現
    金支出項」D 部分約定：「未到期票據可能呆帳包括…保
    固營造8,609,284 元…（如有收回平均分配之）」，可見兩
    造係約定就保固公司應收未到期票款債權之平均分配請求權
    ，附有於該票款債權「收回」之停止條件，此項條件之成就
    ，應由主張分配請求權存在之乙○○負舉證之責任。甲○○
    既否認寶固公司業已清償上開欠款，乙○○復未舉證木豐公
    司已向寶固公司或其債務人收取上開款項，足見該寶固公司
    票款債權並未實際收回，其停止條件顯然尚未成就，則在條
    件成就以前，乙○○之債權尚未生效，即不得為主動債權而
    為抵銷。是乙○○執此主張抵銷云云，委無足取。
  (二)系爭工地損失分攤部分：
  1.按確定判決之既判力，固以訴訟標的經表現於主文判斷事項
    為限，判決理由並無既判力，但法院於判決理由中，就訴訟
    標的以外，當事人主張之重要爭點，本於當事人辯論之結果
    已為判斷時，對此重要爭點所為之判斷，除有顯然違背法令
    ，或當事人已提出新訴訟資料，足以推翻原判斷之情形外，
    應解為在同一當事人就該已經法院判斷之重要爭點，不得作
    相反之主張或判斷，始符民事訴訟上誠信原則（最高法院92
    年度台上字第315 號、88年度台上字第2230號判決參照）。
    是法院於確定判決理由中，就訴訟標的以外當事人主張之重
    要爭點，本於當事人辯論之結果，已為判斷時，除有顯然違
    背法令之情形，或當事人已提出新訴訟資料，足以推翻原判
    斷之情形外，應解為在同一當事人間就與該重要爭點有關所
    提起之他訴訟，法院及當事人對該重要爭點之法律關係，皆
    不得任作相反之判斷或主張，以符民事訴訟上之誠信原則，
    此即學理上所稱之爭點效理論，係基於誠實信用原則所生之
    判決效力，具有禁止裁判矛盾之積極作用，有利於紛爭之統
    一解決，並有避免訴訟不經濟之可能。
  2.查：兩造於臺灣高等法院90年度上字第1129號履行契約事件
    審理時，將甲○○請求分配系爭工地之一半利潤是否有理？
    即系爭工地之交易有無利潤，列為爭點並經兩造各為充分之
    舉證，一如訴訟標的極盡其攻擊、防禦之能事，並使兩造適
    當而完全之辯論，由法院為實質之審理判斷後，認定：「木
    豐公司就系爭工地交易之銷售毛利潤為845 萬3,055 元，而
    計算應分攤的營業費用共計1,239 萬1,393 元，營業淨利（
    淨損）＝銷貨毛利－營業費用＝8,453,055 －12,391,393＝
    （3,938,338 ），亦即系爭工案共產生虧損393 萬8,338 元
    」，甲○○不服，提起上訴，經最高法院駁回上訴確定，此
    有臺灣高等法院90年度上字第1129號民事判決、最高法院98
    年度台上字第1173號裁定可參（見原審卷(六)第137 至146 頁
    、第175 至176 頁），兩造於本件審理期間復未提出新訴訟
    資料足以推翻原確定判決，則甲○○就本件訴訟再爭執木豐
    公司對系爭工地之交易有無盈虧等節，即應受上開爭點效理
    論之拘束。是乙○○依系爭協議書附件二第5 項約定，兩造
    應共同分攤系爭工地虧損393 萬8,338 元，甲○○依約應給
    付半數即196 萬9,169 元，並與系爭支票債權抵銷，洵屬有
    據。
  (三)應收未收款分攤部分：
  1.按當事人主張有利於己之事實者，就其事實有舉證之責任，
    民事訴訟法第277 條前段定有明文。乙○○主張：兩造訂定
    協議書時應收未收款1 億905 萬1,335 元，迨88年6 月7 日
    實際收回金額僅5,920 萬863 元，甲○○應依系爭協議書附
    件二A 部分約定給付該數額與8,000 萬元差額之半數即1,03
    9 萬9,569 元云云，為甲○○所否認，依舉證責任分配原則
    ，自應由乙○○就上開有利於己之事實負舉證責任。
  2.乙○○上開主張，固據其提出委託陳添旺會計師製作之「衡
    旺會計師事務所查核報告」佐憑（見本院卷(一)第101 至115
    頁），惟為甲○○所否認，辯稱：上開查核報告並非依據合
    法會計憑證循一般會計原理原則查核完成等語，核與證人陳
    添旺於原審證稱：「我只有看86年10月14日的總帳來查核並
    製作查核報告表，該總帳跟一般會計總帳製作的標準規範並
    不相同，所以無法依會計原則查帳，因其只係業務擔當做備
    忘錄性質的電腦記錄，無法查帳，且兩造當初簽訂協議書時
    就是要以此總帳作基礎大略概算，至於是否要再做細部核對
    ，兩造並未講清楚。…我也沒有再去查未收帳款的原因。我
    認為要查未收款的原因幾乎不可能的。是乙○○委託我為管
    理上的目的做上述查核報告，跟甲○○無關，我在查核報告
    書上記載抽核其收款紀錄是指電腦紀錄的總帳，並沒有查相
    關的憑證。該查核報告是應乙○○委託的目的來製作，兩造
    的爭議不能依此查核報告解決」等語（見原審卷(四)第24至26
    頁），堪認上開查核報告僅依據乙○○提出片面製作之電腦
    紀錄所為，陳添旺會計師並未實際查核相關憑證，已難作為
    兩造間找補之憑據，乙○○復於本院審理時明確表示不用再
    送鑑定（見本院卷第103 頁），是乙○○主張其對甲○○有
    應收未收款分攤債權1,039 萬9,569 元，並與系爭支票債權
    抵銷云云，亦無足取。
  (四)甲○○雖辯稱：兩造間另有多件訴訟經法院判命乙○○應給
    付伊款項，兩相抵充後，乙○○對伊亦無任何抵銷債權云云
    ，固據提出臺灣高等法院95年度重上更(一)字第217 號判決、
    臺灣高等法院98年度上更(二)字第37號判決、最高法院98年度
    台上字第219 號判決、98年度台上字第2475號判決、臺灣高
    等法院98年度上字第219 號判決為憑。惟按：扺銷應以意思
    表示向他方為之，使雙方債務溯及最初得為抵銷時消滅，是
    一方對於他方為抵銷之意思表示後，雙方之債務乃歸消滅，
    此觀民法第335 條第1 項規定自明。乙○○於88年3 月5 日
    以存證信函就其依系爭協議書附件二第5 項約定對甲○○就
    系爭工地應分攤虧損之196 萬9,169 元債權，與甲○○系爭
    支票債權為抵銷之意思表示後，系爭支票債權逾339 萬831
    元範圍內因抵銷而消滅（計算式：5,360,000 －1,969,169
    ＝3,390,831 ），甲○○自不得於本件審理期間再以上開確
    定判決命乙○○給付部分為抵充，附此敘明。
六、綜上所述，乙○○主張系爭工地合計虧損393 萬8,338 元，
    依系爭協議書附件二第5 項約定，甲○○應給付其半數即
    196 萬9,169 元，進而與系爭支票債權在上開金額範圍內抵
    銷，為可採信；甲○○抗辯其就寶固公司呆帳及保留款部分
    、應收未收款分攤部分並未積欠乙○○債務，亦屬可採。從
    而，乙○○請求確認甲○○之系爭支票逾339 萬831 元部分
    之票據債權不存在，並駁回乙○○其餘確認之訴，理由雖略
    有不同，惟結論並無二致。兩造各就其敗訴部分上訴，指摘
    原判決不當，求予廢棄改判，均為無理由，應駁回其上訴。
七、本件為判決之基礎已臻明確，兩造其餘之攻擊或防禦方法及
    證據，經本院斟酌後，認為均不足以影響本判決之結果，亦
    與本案爭點無涉，自無逐一詳予論駁之必要，併此敘明。
八、據上論結，本件兩造之上訴，均為無理由。依民事訴訟法第
    436 條之1 第3 項、第449 條第2 項、第78條，判決如主文
    。
中    華    民    國    99    年    8     月     11    日
                      民事第五庭  審判長法  官  薛中興
                                        法  官  高偉文
                                        法  官  胡宏文
以上正本係照原本作成。
本件當事人須以本判決適用法律顯有錯誤為上訴理由時，始得於
本判決送達後二十日內向本院提出上訴狀，如已於本判決宣示後
送達前提起上訴者，應於判決送達後十日內補具上訴理由（均按
他造當事人之人數附繕本），並經本院許可後方得上訴最高法院
。
中    華    民    國    99    年    8    月      11    日
                                        書記官  曾寶生

司法院資訊處製作；財團法人民間司法改革基金會備份。
